【裁判字號】    89,台上,4162
【裁判日期】    890714
【裁判案由】    違反懲治走私條例等
【裁判全文】
最高法院刑事判決                              八十九年度台上字第四一六二號
    上  訴  人  臺灣高等法院檢察署檢察官
    上  訴  人  丙○○
                甲○○
    共      同
    選任辯護人  呂福元律師
    被      告  乙○○
右上訴人等因被告等違反懲治走私條例等罪案件，不服臺灣高等法院，中華民國八十
九年四月二十四日第二審判決（八十八年度上訴字第一七一七號，起訴案號：臺灣臺
北地方法院檢察署八十七年度偵字第一○三四七號），提起上訴，本院判決如左：
    主  文
原判決撤銷，發回臺灣高等法院。
    理  由
本件原判決認定上訴人丙○○係財政部臺北關稅局（下稱台北關稅局）進口組業務一
課三股估稅員，上訴人甲○○係臺北關稅局進口組驗貨科驗貨員。緣新加坡籍男子朱
文成（西元一九五一年九月二十二日生，由第一審法院通緝中），欲走私進口未稅洋
菸牟利，並為使走私進口之未稅洋菸便於存放，乃與年籍不詳綽號「小陳」之成年男
子基於犯意之聯絡，由朱文成利用掛名菸酒進口商湘滕國際有限公司（下稱湘滕公司
，設於台北市○○○路○段三六七號，實際負責人為被告乙○○）進口部經理之機會
，使不知情之乙○○委請不知情之劉美鳳以歐晉國際有限公司名義出面承租位於台北
市○○○路○段三六五號一樓，借予朱文成作為倉庫之用，另由「小陳」以合作進口
音響器材銷售，借用不知情之冠鳴有限公司（下稱冠鳴公司，設臺北市○○路○段一
三一之十六號二樓，負責人為賴瑩容）進出口卡，並持之以「湘滕公司進口部經理朱
文成」名義，委託不知情之誼振企業有限公司（下稱誼振公司，負責人為鄭金全）代
為報關，而於民國八十七年四月十一日，自國外進口完稅價格總計新台幣（下同）一
百八十一萬二千二百元之未稅洋菸二百四十箱（每箱五十條，每條十包，計七星牌七
萬包，大衛杜夫牌五萬包）入境至桃園中正國際機場，再由朱文成聯絡知情之估稅員
丙○○關照，丙○○於同年月十四日，透過不知情之誼振公司職員葉永照，得知當日
該批偽以音響器材名義報關之走私未稅洋菸，由電腦指分予進口組驗貨員甲○○負責
查驗後，即央請甲○○幫忙，讓該批貨得順利通關，甲○○於開櫃查驗後，發現該批
貨為未稅洋菸，與報關申請書上所載之進口貨物為音響器材貨證不符，乃告知丙○○
上情，因丙○○告以承受很大之人情壓力一再央求，甲○○基於同事之誼，遂與丙○
○，共同基於犯意之連絡，於報關申請書蓋用其查驗戳記，致不知情之臺北關負責電
腦登錄業務之同事蕭麗娟，於職掌之電腦報單處理狀況表上，登載處理情形為「ＥＦ
」（表示已驗畢），而放行該批走私洋菸。嗣於翌日上午，丙○○因風聞有人檢舉，
即迅速通知甲○○，甲○○前往重新查驗時，為法務部調查局台北市調查處（下稱台
北市調查處）會同台北關稅局機動隊當場查獲，並扣得朱文成所有之未稅洋菸二百四
十箱（七星牌七萬包、大衛杜夫牌五萬包）等情，因而維持第一審法院論處甲○○共
同稽徵關員，明知為走私物品而放行罪刑（處有期徒刑三年六月）之判決，駁回甲○
○在第二審之上訴。另第一審判決關於論處丙○○罪刑部分，則予撤銷，改判仍論處
丙○○共同稽徵關員，明知為走私物品而放行罪刑（處有期徒刑三年六月）。復以公
訴意旨略稱：被告乙○○係菸酒進口商湘滕公司負責人，因知悉新加坡籍男子朱文成
與職司進口貨物查驗估稅之海關官員熟識，共同意圖為自己不法之利益，於八十七年
四月十一日由朱文成冒用不知情之冠鳴公司進口執照，偽以進口音響零件器材之名義
自國外進口未稅洋菸，由朱文成聯絡知情之財政部台北關稅局進口組業務一課估稅員
丙○○，丙○○於同年月十四日，透過不知情之誼振公司職員葉永照，並得知當日該
批洋菸係由甲○○負責查驗，遂請託甲○○讓該批洋菸順利通關，嗣於翌日上午為台
北市調查處會同台北關稅局機動隊當場查獲，因認乙○○牽連犯懲治走私條例第二條
第一項私運管制物品進口逾公告數額及刑法第二百十六條、第二百十條行使偽造私文
書等罪嫌；而經審理結果，認查無積極證據足以證明被告確有上開犯行，因將第一審
判決關於論處被告共同私運管制物品進口逾公告數額罪刑部分撤銷，改判諭知被告無
罪，固均非無見。
惟查：（一）被告之自白，須非出於強暴、脅迫、利誘、詐欺或其他不正之方法，且
與事實相符者，始得採為證據，如果被告之自白，係出於不正之方法，並非自由陳述
，即其取得自白之程序，已非適法，則不問自白內容是否確與事實相符，因其非係適
法之證據，即不能採為判決之基礎，故審理事實之法院，遇有被告對於自白提出非任
意性之辯解時，即應先於其他事實而為調查。經查原審審判長於審判期日提示甲○○
在台北市調查處之偵訊筆錄予其辯論時，甲○○辯稱：「我在調查局所言是調查員恐
嚇我，我才如此說的」（見原審卷第一七三頁），原審就此自白非出於任意性之辯解
，未加調查，即採納甲○○在台北市調查處之自白作為判決之基礎，於法有違。（二
）有罪判決書所記載之犯罪事實，為論罪科刑適用法律之基礎，故凡於適用法律有關
之重要事項，必須詳加認定，明確記載，然後於理由內敘明犯罪事實所憑之證據及認
定之理由，始足為適用法律之依據。若事實未有此記載，而理由加以說明，為理由失
其依據。如事實有此記載，理由未予說明，則為理由不備，按諸刑事訴訟法第三百七
十九條第十四款規定，其判決當然為違背法令。又懲治走私條例第九條第一項稽徵關
員或其他依法令負責檢查人員明知為走私物品而放行罪，係以其放行者為走私物品為
前提，原判決事實欄雖認定朱文成持冠鳴公司進出口卡，偽以音響器材進口之走私洋
菸，其完稅價格總計一百八十一萬二千二百元，品名、數量計有七星牌七萬包、大衛
杜夫牌五萬包，惟於理由內郤未說明其為上開認定所憑之證據，自有理由不備之違誤
。（三）甲○○及證人葉永照在台北市調查處分別供稱：「當我會同誼振報關行現場
陪驗人員葉永照打開其中一箱即發現裡面全是走私未稅洋煙，葉永照隨即將該箱重新
蓋好，我就拿著該份報單回進口組辦公室，經過丙○○辦公室座位時與林某碰面，丙
○○表示該批走私洋煙已經進關，他也受到很大的壓力，希望我能全力配合完成查驗
，所以我在他的人情壓力下，遂在該進口報單上蓋上我的驗畢章，送交不知情股長吳
石城複核後，再經由電腦登錄驗畢，事後我甚覺不妥又私自將報單抽回，尋求補救之
方法。」（甲○○部分，見偵他七九一號卷第七二頁）、「甲○○於八十七年四月十
四日在查驗該批貨品時，曾打開一箱查驗，發現裏面都是整箱整箱的洋菸，即表示目
前時間已晚，待次日早上再行查驗，叫我把查驗過的那一箱重新封好」、「我陪同甲
○○開箱查驗該批貨品，未料才打開第一箱，就發現裏面全是洋煙，我就跟甲○○說
怎麼會是這種東西，我就當著甲○○的面前，再將該箱開驗後的洋煙重新封回，其餘
四大箱即未再驗」（葉永照部分，見偵他七九一號卷第五頁背面、第十八頁），如若
屬實，則甲○○於發現系爭報關貨品與進口報單之記載不符，竟在未驗畢該批貨品之
情況下，於進口報單上蓋章表示已驗畢，並將該蓋有表示驗畢戳記之進口報單，送交
股長覆核，此部分行為，是否另構成刑法第二百十六條、第二百十三條之行使公務員
明知為不實之事項而登載於職務上所掌之公文書罪﹖若是，該部分犯行，與起訴書記
載之犯罪事實，有無裁判上一罪關係﹖法院應否併予審理﹖原判決事實欄認定：「甲
○○於開櫃查驗後，明知該批貨為未稅洋菸，與報關申請書上所載之進口貨物為音響
器材貨證不符，並告知丙○○上情，因丙○○謂其受很大之人情壓力等情之一再央求
，甲○○基於同事之誼，遂與丙○○，共同基於犯意之連絡，於報關申請書蓋上其查
驗戳記」，是否即指此部分事實而言﹖何以未併予論罪，均待查明剖析釐清。（四）
刑法第二百十四條規定之明知不實之事項，而使公務員登載於職務上所掌之公文書罪
，係指凡對所登載之事項，確知非實在，仍向公務員以虛偽聲明之方法，利用公務員
不知其事項之不實，而登載於職務上所掌之公文書者而言。證人即臺北關稅局負責電
腦登錄業務之蕭麗娟在台北市調查處證稱：「需要驗貨之報單，海關關員於驗貨完畢
，在報單上蓋章並呈給驗貨員上級驗貨股股長蓋章完畢，才送到我這裏登錄EF，如缺
少海關驗貨員或股長任何一人之印章，我即不登錄，另有異常之報單，是不會到我這
裏的，我在登錄EF後，再將報單送給賴秀吟，由賴秀吟再分送到各業務單位，以正常
之作業流程，驗貨通過之報單，都是送到估價單位，再估稅、繳稅放行」（見同上卷
第五一頁背面），如若無誤，則蕭麗娟在電腦紀錄上登載該批貨品處理狀況為「EF（
即驗貨完畢）」，顯係貨品報關進口之必經過程，上訴人等推由甲○○將渠等明知內
容不實之進口報單，送交蕭麗娟，使蕭女將不實之處理狀況登載入其職務上所掌之電
腦報單內，以遂其放行本件走私洋菸之目的，能否謂非以虛偽聲明之方法使蕭麗娟為
不實之登載﹖上訴人等此部分行為，是否與刑法第二百十四條之規定該當，即不無研
求推敲之餘地。（五）被告在台北市調查處已供稱：「今年三月間因朱文成表示需要
倉庫使用，故由我出面幫朱文成租下三六五號（指台北市○○○路○段三六五號）做
為倉庫（租賃合約是由朱文成簽的）」（見偵他七九一號卷第四五頁），嗣在第一審
法院訊問時，復供稱：「那是我的倉庫」（見第一審卷第三八頁背面），此顯與卷附
房屋租賃契約書之記載（由歐晉國際有限公司劉美鳳出面承租，見偵查卷第五二頁）
不符，原審就此齟齬未加查證，即以卷附租賃契約書之記載，認定朱文成擬用來存放
走私洋菸之台北市○○○路○段三六五號倉庫，係劉美鳳代表歐晉國際有限公司所承
租，而為有利於被告之論斷，尚嫌率斷。又證人鄭金全、李佳峰（即行為時湘滕公司
總經理）在台北市調查處先後證稱：「近兩次小陳（指朱文成）則通知我將貨物送到
湘滕國際有限公司（地址：台北市○○○路○段三六三號），他表示要送貨時先通知
他，他會到場，小陳留有湘滕公司的名片」、「小陳應該是湘滕國際有限公司進口部
經理朱文成」（鄭金全部分，見偵他七九一號卷第二五頁背面、第二六頁背面）、「
湘滕公司地址為台北市○○○路○段三六三號、三六五號，三六三號係為辦公處所，
三六五號則為倉庫，朱文成是本公司進口部經理，約於今年二月初，朱文成由本公司
負責人乙○○（即被告）介紹認識，並表示朱文成將負責本公司進口業務」（見同上
卷第四九頁），則鄭金全前次送貨至湘滕公司時，究竟交貨予何人﹖由何人簽收﹖當
時湘滕公司員工曾否協助﹖以何稱謂稱呼朱文成﹖李佳峰何以證稱被告曾交代湘滕公
司進口業務將由朱文成負責﹖關係被告辯稱朱文成僅掛名擔任湘滕公司進口部經理，
能否採納，原審就此皆未調查，即遽爾採信被告之辯解，而為有利於被告之認定，自
屬未盡調查能事。以上，或係上訴意旨所指摘，或為本院得依職權調查之事項，應認
原判決有撤銷發回更審之原因。又原判決關於上訴人等不另為無罪諭知部分，基於審
判不可分之原則，應併予發回。
據上論結，應依刑事訴訟法第三百九十七條、第四百零一條，判決如主文。
中      華      民      國    八十九    年      七      月     十四     日
                              最高法院刑事第一庭
                                  審判長法官  施  文  仁
                                        法官  張  淳  淙
                                        法官  林  永  茂
                                        法官  蕭  仰  歸
                                        法官  洪  佳  濱
      右正本證明與原本無異
                                              書  記  官
中      華      民      國    八十九    年      七      月     十九     日


司法院資訊處製作；財團法人民間司法改革基金會備份。
